【裁判字號】    97,上易,74
【裁判日期】    970117
【裁判案由】    詐欺
【裁判全文】
臺灣高等法院臺中分院刑事判決          97年度上易字第74號
上  訴  人  臺灣臺中地方法院檢察署檢察官
被      告  甲○○
                    國民
上列上訴人因詐欺案件，不服臺灣臺中地方法院96年度訴字第
395號中華民國96年11月6日第1審判決（起訴案號：臺灣臺中地
方法院檢察署96年度偵字第971號），提起上訴，本院判決如下
：
    主  文
上訴駁回。
    事  實
一、按案件曾經判決確定者，應諭知免訴之判決，刑事訴訟法第
    302條第1款定有明文。又按訴訟上所謂一事不再理之原則，
    關於實質上一罪或裁判上一罪，均有其適用；刑事訴訟法第
    302條第2款規定已經提起公訴或自訴之案件，在同一法院重
    行起訴者，應諭知不受理之判決，係以已經提起公訴或自訴
    之同一案件尚未經實體上判決確定者為限。如果已經實體上
    判決確定，即應依同法第302條第1款諭知免訴之判決，而無
    諭知不受理之可言，最高法院著有49年臺非字第20號及60年
    臺非字第173號判例可資參照。再「第367條之判決及對於原
    審諭知管轄錯誤、免訴或不受理之判決上訴時，第2審法院
    認其為無理由而駁回上訴，或認為有理由而發回該案件之判
    決，得不經言詞辯論為之。」，刑事訴訟法第372條亦有明
    文。
二、本件公訴意旨略以：被告甲○○明知蔡峰山自民國（以下同
    ）92年4月1日起，參與以林本源（綽號「阿源」，另案偵查
    並通緝中）為首腦及真實姓名年籍不詳之2成年人以上（即
    如附表二、三詐騙方法欄所示向被害人詐欺取財之成年人）
    所組成之常業詐欺集團，且該集團詐騙方式係由林本源在大
    陸地區設立電話詐騙據點，往來臺灣地區與大陸地區聯繫各
    項詐騙及提領詐得財物事宜，並由詐欺集團成員以如附表二
    、三詐騙方法欄所示之詐術，致附表二、三所示之被害人（
    附表二被害人計94位、附表三被害人計23位）誤信為真而將
    金錢匯入或轉入包括如附表一所示帳戶後【附表二被害人遭
    詐騙金額總計新臺幣（以下同）6836萬8925元，附表三被害
    人遭詐騙金額總計1194萬2500元，合計80 31萬1425元】，
    由參與詐欺集團之成員自上開人頭帳戶提領詐得之金錢，竟
    仍與蔡峰山、真實姓名年籍不詳綽號「大雄」之成年男子，
    共同基於常業詐欺犯意聯絡，於92年7月間某日起，在臺中
    市○○路附近某處等處，先後2次依綽號「大雄」之成年男
    子之指示，將其等以不詳方法收購所得之如附表一及附表四
    （編號3.、7.、8.部分）所示人頭帳戶存摺、金融卡、印章
    及其密碼等物予蔡峰山後，再由蔡峰山分別將如附表一編號
    1.至及附表四編號3.所示人頭帳戶之存摺、金融卡、印章
    及其密碼交付並告知張永德（另案經判決確定）；將附表一
    編號至97所示人頭帳戶之存摺、金融卡、印章及其密碼交
    付並告知劉俊麟（另案經判決確定），再由張永德1人或張
    永德、謝政全（另案經判決確定）2人（自謝政全參與後即
    以2人為1組）；由劉俊麟1人或劉俊麟、王杏焄（另案經判
    決確定）2人（自王杏焄參與後即以2人為1組），各將所取
    得之上揭存摺、金融卡持以測試能否提款（即俗稱試車）。
    俟蔡峰山、朱珮、朱怡（以上2人均另案判決確定）接獲詐
    欺集團成員提領詐得金錢之電話通知指示後，分別再由蔡峰
    山、朱珮或朱怡其中1人通知劉俊麟提款；或由蔡峰山通知
    張永德提款，並由劉俊麟1人或劉俊麟、王杏焄2人（自王杏
    焄參與後即以2人為1組）；或由張永德1人或張永德、謝政
    全2人（自謝政全參與後即以2人為1組）或何保安1人提領詐
    得金錢（即如附表二、三「附表一帳戶提款人欄」所示），
    劉俊麟再將其或其與王杏焄前揭提領詐得之金錢、張永德再
    將其或其與謝政全或何保安前揭提領詐得之金錢交予蔡峰山
    。蔡峰山以詐欺集團提領詐得金錢中之3%作為報酬，並與朱
    珮共同使用上揭報酬；朱怡每月自蔡峰山處收取報酬3萬元
    ；張永德每月自蔡峰山處收取報酬7萬5千元；劉俊麟每日自
    蔡峰山處收取報酬2千元，並與其同財共居之妻即王杏焄共
    同使用上揭報酬；謝政全每日自蔡峰山處收取報酬1千元之
    方式以牟利，均恃以營生，並均以之為常業，嗣分別於：
  (一)93年8月11日下午13時30分許，在臺中市○○區○○路與大
    墩5街口（東興郵局）前，為警當場查獲正前往提款之張永
    德及謝政全，並扣得如附表一編號１至及附表四編號3.所
    示人頭帳戶之存摺、金融卡、印章及如附表四編號1.至3.所
    示行動電話等供前揭常業詐欺取財所用或預備所用之物，暨
    為上揭常業詐欺取財所得之現金45萬元。
  (二)93年9月6日下午15時許，在臺中縣大甲鎮○○路776號前，
    查獲正前往該處提款之劉俊麟及王杏焄，並扣得如附表一編
    號至97所示人頭帳戶之存摺、金融卡、印章及如附表四編
    號4.、5.所示行動電話等供上揭常業詐欺取財所用或預備所
    用之物，暨為上揭常業詐欺取財所得之現金18萬元。
  (三)93年9月23日晚上22時10分許及同日晚上22時30分許，分別
    在臺中縣太平市○○路451號處查獲朱珮、朱怡；在臺中縣
    東勢鎮本街1巷19號處查獲蔡峰山，並扣得如附表四編號6.
    供上揭常業詐欺取財所用之行動電話手機及附表四編號7.、
    8.預備供前揭常業詐欺取財所用之人頭帳戶存摺、金融卡，
    暨為前揭常業詐欺取財所得之現金70萬元，始悉上情。
    因認被告亦涉犯修正前刑法第340條常業詐欺罪嫌（檢察官
    原起訴法條係同法第339條第1項詐欺取財罪，嗣於原審法院
    審理中公訴蒞庭檢察官變更起訴法條）。
三、經查：
  (一)被告前曾於92年3月15日起，至同年10月8日止，經由詐欺集
    團成員之招攬，以月薪3萬元至7萬元之代價，加入由真實姓
    名、年籍均不詳，綽號「大雄」、「西瓜」、「伸哥」、「
    文雄」及「明董」等成年男子為首之詐欺集團，而共同基於
    意圖為自己不法所有之詐欺犯意及行使偽造私文書之概括犯
    意聯絡，由被告承租房屋作為該詐欺集團臺灣中部地區辦公
    處所，再由該詐欺集團成員使用易付卡，以隨機選號之方式
    ，任意挑選被害人電話號碼，撥打電話給被害人，假藉市場
    調查之名義，謊稱其等係鐘錶公司或珠寶公司之人員，趁機
    騙取臺灣地區被害人之身分、聯絡資料，或出價向其他機關
    、個人購得被害人年籍資料後，交與據點負責人員彙整，傳
    真予被告後，被告即與該詐欺集團成員以每份8千張，合計
    24萬元之價格，交由該詐欺集團成員所經營之印刷工廠排版
    、印刷，先後大量偽造「格林威治鐘錶有限公司」等公司名
    義之晚會邀請卡、中獎通知單、兌獎單、公司產品型錄、貴
    賓卡等詐騙文宣資料，並在其中之中獎通知單及兌獎單等文
    宣上，分別偽造「眾華法律諮詢顧問公司」署名「劉日昌」
    律師等名義見證假象，並印製完成後，交由該詐欺集團之成
    員利用不知情之刻印店偽造上揭律師事務所、律師或會計師
    事務所、會計師之印章，蓋印在上開詐騙文宣或兌獎單，供
    作擔保以取信被害人，足使一般社會大眾誤信上開文件，係
    經該等律師、會計師等社會人士見證而信為真實，並將上開
    文宣資料摺疊後置入載明被害人住址之信封內，由被告及該
    詐欺集團其他成員購買郵票黏貼於信件後，分散置於各郵筒
    內交寄郵局，將上開偽造中獎通知書等文件，郵寄予被害人
    以為行使，迨被害人收受上開詐欺文宣資料後，復由在廈門
    一帶之其他詐欺集團成員撥打電話予被害人，於電話中假造
    晚會歡慶之現場氣氛，向被害人佯稱，其等正在公司舉辦晚
    會現場活動中，因將被害人之貴賓卡卡號輸入電腦進行抽獎
    活動時，被害人幸運抽中晚會獎項，可獲得獎金港幣25萬元
    ，如被害人願領獎，需先繳納新臺幣12萬元不等之稅金，請
    被害人先打電話向該公司會計部門聯絡，或被害人如不相信
    ，亦請其自行向該項活動公證機構之律師事務所、會計師事
    務所及各慈善機構電話詢問等語，經被害人撥打詐欺集團所
    留之會計部門電話時，即轉由該詐欺集團其他成員負責接續
    向被害人謊稱中獎等言詞，並告知，依我國相關賦稅法令規
    定，領獎人須先繳交稅金，並以匯款或轉帳之方式，存入該
    詐欺集團其他成員事先取得人頭帳戶中，致使被害人誤信中
    獎而陷於錯誤，陸續將款項匯入人頭帳戶中。該詐欺集團確
    定被害人匯入款項後，續由該集團其他成員致電予被害人，
    請其自行打電話予香港贊助廠商，即該詐欺集團虛設之香港
    賽馬協會，以利撥款，嗣由詐欺集團其他成員再向被害人訛
    稱，需先加入賽馬協會成為會員後，方能領款，惟加入會員
    需先繳交入會費等語，以上揭方式詐騙被害人匯款，致使被
    害人再受騙而陷於錯誤，復聽從指示匯款至人頭帳戶後，即
    推由上開綽號「西瓜」之男子，持上開收購之人頭帳戶提款
    卡，在臺灣地區各地提領贓款，並由該詐欺集團中部地區負
    責人綽號「大雄」者統籌分配運用，將其中部分贓款交由被
    告，作為發放予該集團成員之薪資或印刷、電信、租屋、機
    票、郵務等費用。之後被告再將該集團中部地區之「營運」
    狀況（收入、支出情形），提供資料予該詐欺集團成員以電
    腦製作統計報表；嗣被告於92年10月8日晚上20時20分許，
    在花蓮縣壽豐鄉○○路1號「理想大地渡假飯店」為警查獲
    。而被告此部分常業詐欺犯行，經臺灣彰化地方法院檢察署
    檢察官提起公訴後，由臺灣彰化地方法院於95年6月26日以
    92年度訴字第1343號刑事判決判處有期徒刑3年，被告不服
    提起上訴後，由本院於95年12月20日以95年度上訴字第2283
    號撤銷原判決，以被告連續犯有刑法第216條、第210條行使
    偽造私文書、同法第339條第1項之詐欺取財等罪，仍判處有
    期徒刑3年；被告再提起上訴，嗣經最高法院於96年8月24日
    以96年度臺上字第4613號駁回被告之上訴確定在案等情，有
    本院95年度上訴字第2283號、最高法院96年度臺上字第4613
    號刑事判決各1件在卷可參。
  (二)而上開本院95年度上訴字第2283號、最高法院96年度臺上字
    第4613號確定判決所認定之犯罪事實，與本件檢察官所指之
    犯罪事實，於被害人、所使用之帳戶，固然有異，詐騙之方
    式亦不相同。惟詐欺集團所使用之詐騙方式，不一而足，而
    同一詐欺集團同時併用多種之詐騙方式詐欺取財者，亦所在
    多有，非必僅會選擇同一方式詐騙為之；其次，詐欺集團所
    使用之人頭帳戶，復因每有被害人報警，而列為警示帳戶後
    ，即失卻利用價值，而須頻繁地更換提供被害人匯款所用之
    人頭帳戶，因此同一時期內使用不同之人頭帳戶，亦事屬尋
    常。故而，於判斷2案件，是否為同一案件時，被害人、使
    用之人頭帳戶、詐騙方式是否同一，固可作為參酌之依據，
    然應非屬唯一之標準，仍應視行為人在實施犯罪時，是否係
    基於始終一貫之犯意，抑或另起新的犯意以論斷之。
  (三)證人即原審法院94年度訴字第377號常業詐欺案件之被告蔡
    峰山於該案審理時證述：該案有部分人頭帳戶是被告所交付
    的，被告一共交付2次人頭帳戶，都是在92年下半年，此後
    這些人頭帳戶就是由伊所屬詐欺集團所使用，被告只是負責
    將人頭帳戶之資料給伊，本案詐得的財物，是伊等負責領錢
    的部分，錢領了後是否與被告有關，伊不知道等語（原審法
    院94年度訴字第377號刑事卷宗(一)第36、76、174頁）。另證
    人即同上常業詐欺案件被告朱佩於該案審理時亦證稱：有見
    過被告，時間是在92年夏天的時候，當時伊和證人蔡峰山2
    人開車吃完中飯後，就將車開到對街停下來，地點是在臺中
    市○○路一帶，蔡峰山說有人會拿東西給他，後來伊就看到
    被告從外面走過來，從車窗遞1個百貨公司之紙袋給蔡峰山
    ，那時伊有看到紙袋裡面有裝一些存摺，至少有20本以上之
    存摺，每本存摺都用橡皮筋捆著，裡面有提款卡及印章，存
    摺上有用一層報紙覆蓋著，被告曾在同一地點拿2次存摺給
    蔡峰山，2次都是在同一地點，也是拿袋子，存摺數量也差
    不多，所以能確定拿存摺給證人蔡峰山的人，就是被告等語
    （同上案卷(一)第141～143頁），皆一致證述被告確曾於92年
    下半年，2度拿將人頭帳戶之存摺交給蔡峰山等情明確。而
    證人朱佩上揭所證，復與被告於該案供述：其認識蔡峰山，
    「大雄」於92年7、8月間，有叫其拿存摺給蔡峰山等語（同
    上案卷(一)第176頁）、暨於原審法院審理時供稱：其當時承
    租的房子在漢口路那邊，「大雄」叫其到樓下便利商店等，
    然後「大雄」就將百貨公司中、大型之手提袋交給其，再由
    其交給綽號「安哥」之蔡峰山，「大雄」交付手提袋後約5
    分鐘，蔡峰山就來向其拿手提袋等語（原審卷第95～96頁）
    相符。雖證人蔡峰山於原審法院審理時證稱：伊曾見過被告
    2、3次，不知道被告真實姓名，只聽到1個綽號叫「大松」
    或「大雄」（臺語）的人介紹被告叫「小胖」，並沒有介紹
    被告是誰，「大雄」有叫伊去領錢，第1次見面是在咖啡屋
    ，時間伊忘記了，只有介紹，「大雄」有叫伊去領錢，其他
    2次都是「大雄」相約見面，被告跟「大雄」一起來，只有
    第3次「大雄」不在場，第1次見面時，沒有交付東西，第2
    次在麥當勞，有交付帳戶，是「大雄」拿給伊的，第3次在
    漢口路與西屯路交叉口，證人朱佩有跟伊一起去，是「大松
    」打電話約伊在一個地方見面，由被告拿帳戶給伊，拿帳戶
    時都是拿了就走，沒有交談等語（原審卷第96～98頁），與
    證人朱佩及被告一致供述2次交付存摺之地點均在臺中市○
    ○路等情，雖有所出入，惟就被告確有交付上述金融機關之
    人頭帳戶存摺一事之證述內容則無二致，復審之證人蔡峰山
    在原審法院證述之時間，距離案發時間已有4年，而被告、
    證人朱佩為上開一致之供述時間係在94年間，距離案發時間
    較為接近，記憶應較清晰，是被告與證人朱佩關於2次交付
    帳戶之情形，應較值採信。至於被告與證人蔡峰山是否曾與
    「大雄」一同在咖啡屋見面，雖2人各執一詞，惟依證人蔡
    峰山關於當天在咖啡屋見面之陳述，亦無法作為判斷被告交
    付本件被訴犯罪事實所載人頭帳戶予證人蔡峰山時，是否另
    起犯意所為之依據。
  (四)再查，被告於原審法院94年度訴字第377號案詐欺取財案件
    中證述：老闆就是「大雄」，他會將東西包好，交代其拿給
    指定的人，其就依其指示交付，其僅是單純將帳戶拿給蔡峰
    山，其餘均不清楚，不知道蔡峰山被訴常業詐欺之犯罪事實
    ，與其另案被臺灣彰化地方法院檢察署檢察官起訴之案件有
    無關係等語（該案卷(一)第142～143、176～177頁）；於原審
    法院審理時復供稱：是在92年3間認識「大雄」，其有擔任
    「大雄」所屬詐欺集團，擔任「大雄」的助理，幫忙匯款、
    印刷、發放薪水等語（原審卷第94～95頁）。而證人蔡峰山
    於原審法院審理時亦證述：「大雄」有叫伊領錢時要小心，
    被告都在旁邊，都不講話，就好像是「大雄」的跟班等語（
    原審卷第101頁）契合，而堪認被告供述其係擔任「大雄」
    之助理，均依照「大雄」之指示而為有關詐欺集團之事務等
    情，應非虛妄，而堪可採認。
  (五)是被告交付本件人頭帳戶之時間，既係在上述業經判決確定
    案件之犯罪時間內，於此2案件又係依綽號「大雄」者之指
    示而為交付上述人頭帳戶行為，與其擔任「大雄」助理之角
    色、工作內容，並無相悖之處，且參之上開確定判決所認定
    之犯罪事實，乃被告提供人頭帳戶予蔡峰山作為所屬詐欺集
    團犯犯罪使用，足認被告前後2次所參與綽號「大雄」等人
    、與蔡峰山等人所屬詐欺集團中之分工，皆係居重要之地位
    與角色，所參與之前後2次犯行，同受綽號「大雄」之指示
    而為，是上開所述之確定判決、與本案前後2次交付人頭帳
    戶之行為，顯足認係本於同一參與常業詐欺犯罪之犯意而違
    犯，公訴人所指被告所犯之本件犯罪事實部分自應為上述確
    定判決效力所及，乃屬明確，自應就本件為免訴之判決，並
    不經言詞辯論為之。
四、原審判決，以本件被告所犯為本院95年度上訴字第2283號、
    最高法院96年度臺上字第4613號確定判決效力所及，公訴人
    就已為確定判決效力所及之事實再行起訴而為免訴判決諭知
    之認定，並無違誤，檢察官猶以本件係另行起意，並非基於
    同一詐欺取財犯意為之等由提起上訴，自無可採，為無理由
    ，應予以駁回。
據上論結，應依刑事訴訟法第368條、第372條，判決如主文。
中    華    民    國    97    年    1     月    17    日
            刑事第三庭    審判長法  官  王  增  瑜
                                法  官  蔡  紹  良
                                法  官  梁  堯  銘
上列正本證明與原本無異。
不得上訴。
                                書記官  陳  麗  玉
中    華    民    國    97    年    1     月    17    日


司法院資訊處製作；財團法人民間司法改革基金會備份。
